臺灣高等法院民事判決　九十一年度重上更(一)字第四○號
　　　上　訴　人　甲○○
　　　被　上訴人　暐順建設股份有限公司
　　　法定代理人　林清和
右當事人間請求給付工程款事件，上訴人對於中華民國八十八年十二月二十三日臺灣
新竹地方法院八十五年度重訴字第五三號第一審判決提起上訴，經最高法院第一次發
回更審，本院判決如左：
    主    文
原判決除確定部分外，命上訴人給付之金額逾新台幣陸拾萬元本息部分及該部分假執
行之宣告暨訴訟費用之裁判均廢棄。
右廢棄部分被上訴人在第一審之訴及假執行之聲請均駁回。
其餘上訴駁回。
第一、二審及發回前第三審訴訟費用（除確定部分外）由被上訴人負擔三分之一，餘
由上訴人負擔。
    事    實
甲、上訴人方面；
壹、聲明；求為判決
(一)原判決除確定部分外廢棄。
(二)右廢棄部分被上訴人在第一審之訴及假執行之聲請均駁回。
(三)如受不利判決願供擔保請准免假執行。
貳、陳述；除與原判決記載相同部分，茲予引用外，並補稱；
(一)被上訴人與林氏家族房地抽簽交換協議書上並未載明「祖厝」為公共設施，且依
　　抽簽分配會議記錄第七項亦將祖厝費用與公共設施分別記錄，自足認祖厝非公共
　　設施，今被上訴人將祖厝認係公共設施而請求，自無理由。
(二)依兩造抽簽分配會議記錄第七項結論載明；「新建祖祠由暐順公司提出新台幣 (
    下同) 三百九十萬元，未參加合建者集資二百六十萬元作為興建祖祠之基金，若
    有不足，則各大房依比例平均分擔。」依上開結論，可知興建祖厝費用在六百五
    十萬元範圍內有特別約定，僅在超過六百五十萬元部分始約定按持分比例分擔，
    被上訴人自無理由要求上訴人就全部興建費用為比例負擔。
(三)縱認「祖厝」為公共設施項目之一，然被上訴人尚有「高爾夫球場及網球場」未
    興建完成，已完工之公共設施亦尚未交付被上訴人等進行驗收，而協議書中又無
    分期給付之規定，故被上訴人於完成全部公共設施前，自不得請求給付工程款。
(四)本件被上訴人係以承攬關係請求報酬，而承攬人之報酬及墊款，因二年間不行使
    而消滅，被上訴人主張系爭祖厝公共工程已於八十二年二月八日完工，被上訴人
    遲至八十四年九月二十二日始致函請求上訴人給付應分擔之工程款，顯已罹於時
    效，上訴人自得拒絕給付。
參、証據；援用歷審所提之立証方法。
乙、被上訴人方面；
壹、聲明；求為判決；駁回上訴。
貳、陳述、除與原判決記載相同部分，茲予引用外，並補稱；
(一)祖厝部分之總工程款為九百九十萬元，上訴人持分為十分之一，有建物謄本可稽
    ，且祖厝已交由上訴人及其餘地主使用。
(二)依系爭八十年二月五日之抽簽分配會議記錄第七項決議之記載，本應由被上訴人
    代有參加合建之地主先墊付三百九十萬元，未參加合建之地主集資二百六十萬元
    ，合計六百五十萬元，作為興建祖祠之預算金額，若完工時超出預算金額，超出
    部分應由地主依比例負擔，但實際上未參加合建之地主並未提出二百六十萬元預
    算金額，而係由被上訴人全額墊付工程款，至興建完成結算時，有參與合建地主
    部分應分攤比例由被上訴人自行吸收，而未參加合建地主，自應依其持分比例將
    被上訴人所墊付之工程款返還被上訴人。
參、証據；援用歷審所提之立証方法。
    理    由
一、被上訴人之法定代理人於原審判決後，已由林武雄變更為林清和，此有公司變更
　　登記事項卡可稽，並經林清和聲明承受訴訟 (見本院卷第四六、五一頁)， 核無
　　不合，應予准許。
二、本件被上訴人起訴主張；上訴人為坐落新竹市○○○段三四七地號等三十餘筆土
　　地 (即灣仔內地區土地) 共有人之一，上開土地共有人全體於七十八年間與伊洽
　　談合作開發計劃，同年十月間上訴人連同其他地主多人委伊開發上開土地，七十
　　九年二月十八日伊參與「林氏家族灣仔內土地規劃會議」，達成公共設施工程由
　　伊設計施工之決議，伊於八十年一月中旬領得全部建照執照，並協助地主於八十
　　年二月五日舉行「林氏家族灣仔內房地抽簽分配會議」(下稱抽簽分配會議)，由
    地主以抽簽方式分配其於規劃配置圖內應得之房屋位置，另決議新建祖祠由伊與
    未參與合建者先各出資作為興建基金，由伊設計施作後，各大房依比例負擔其工
　　程費，上訴人另簽立林氏家族房地抽簽交換協議書 (下稱交換協議書) ，承諾支
　　付分配溢價差額並負擔公共設施建設經費，詎上訴人尚有如附表所示應給付金額
　　欄之金額七百八十四萬五千一百九十四元四角未付，爰求為命上訴人如數給付，
　　並自支付命令繕本送達翌日（即八十五年一月二十五日）起至清償日止加付法定
　　遲延利息之判決 (按被上訴人在原審起訴請求一千三百二十三萬九千七百二十元
　　，經原審判決命上訴人給付三百五十三萬二千七百四十元本息，兩造均就敗訴部
　　分提起上訴，上訴後被上訴人減縮其請求為八百四十九萬八千三百七十六元，經
　　本院前審判命上訴人再給付四百三十一萬二千四百五十四元四角本息，被上訴人
　　就其敗訴部分未再提起上訴而告確定，而上訴人就其敗訴部分提起第三審上訴，
　　除就祖祠工程應分擔工程款九十九萬元發回更審外，其餘部分已經最高法院駁回
　　其上訴而告確定)。
三、上訴人則以；兩造就公共設施部分並無承攬合意，且公共設施部分或未移轉登記
    與地主，或未完工，被上訴人不得請求，祖厝並非屬公共設施，被上訴人將祖祠
    列為公共設施據以請求，實屬無據，再依兩造之抽簽分配會議記錄第七項結論明
    載興建祖祠之費用僅在超過六百五十萬元部分始按持分比例分擔，被上訴人要求
    就全部興建費用依比例負擔，亦屬無據，又祖厝工程已於八十二年二月八日完工
    ，其竟遲至八十四年九月二十二日始致函請求，其承攬報酬之請求權已罹於時效
    而消滅等語，資為抗辯。
四、被上訴人主張之上揭事實，已據提出系爭抽簽分配會議記錄、土地規劃會議、交
    換協議書為証，而初期整地工程費一千六百十九萬零一百元，有第一期公共設施
    工程估價單，公共工程費用一覽表為憑，上訴人應負擔十分之一即一百六十一萬
    九千零十元，亦為上訴人所不爭，其雖辯稱應負擔之款項已清償完畢云云，並提
　　出結算單影本為據 (見本院前審卷第五八頁)， 但為被上訴人所否認，上訴人迄
　　未能提出該結算單原本為証，且該結算單上並無任何被上訴人印章或承辦人員簽
　　名，上訴人復未就此清償事實另行舉証以實其說，所辯要無可採，至林清和固曾
　　簽發一紙面額二十七萬一千五百三十一元之支票，由朱宗明兌領 (見本院前審卷
　　第九十頁)，查朱宗明係上訴人之女婿 (見本院前審卷第九六頁)，且朱宗明証稱
　　「有於八十年四月十七日受甲○○委託，代林金火燈持．．．票面金額二七一五
　　三一元之支票，至．．．提領現款」「並於領到現款後，陪同甲○○將該現款存
　　入，」有朱宗明筆錄在卷可憑 (見本院前審卷第一五七頁)， 然查支票為無因証
　　券，林清和所簽發之支票縱係交付甲○○，由朱宗明代為提領，亦不能証明係被
　　上訴人與上訴人就此工程結算及上訴人甲○○已清償未付之工程款，故其辯解尚
　　難採信。
五、至上訴人另辯稱祖祠部分並未成立承攬關係，非屬公共設施，伊無須負擔公共設
    施之工程款云云，經查；
(一)系爭土地僅約三分之二地主與被上訴人成立合建契約，此已據上訴人之子林永松
    供明在卷(見本院前審卷第二六三頁)。
(二)另依上開林氏家族灣仔內土地規劃會議出席人林水連另與被上訴人簽訂之合建契
　　約 (見原審促字卷第九頁反面，原審卷二第五二以下) ，該合建契約第三條仍就
　　公共設施部分為約定，若被上訴人所稱上開二份會議紀錄已足証明被上訴人與各
　　地主間就公共設施部分成立承攬契約，則何須於各別之合建契約中再重複約定公
　　共設施之承攬？
(三)再依林氏家族灣仔內土地規劃會議紀錄所載「本件土地開發事宜委託林清和所屬
　　的暐順建設公司全盤規劃設計」「經討論後以二十九票對零票通過林鏡輝提案，
　　公共設施工程由暐順建設公司設計施工，暐順建設公司應先提列工程清單，施工
　　依工圖為準，決帳後應附決算書」「經討論後以三十票通過應於取得開工許可後
　　立即動工開發，惟各人應依比例於開工前繳交公共設施工程費百分之十訂金」等
　　文字 (見原審促字卷第八頁) ，應僅係林氏家族通過系爭土地開發案之公共設施
　　一併委由為初期整地之被上訴人暐順公司設計施工，不再另委由其他公司行號設
　　計施工，然家族成員即系爭土地各共有人是否與被上訴人暐順公司簽訂合建契約
　　，應由各共有人決定，此觀八十年二月五日「林氏家族灣仔內房地抽簽分配會議
　　」第七項決議「新建祖祠係由暐順建設公司提出三百九十萬元，未參與合建者集
　　資二百六十萬元作為興建基金，若有不足，則各大房依比例平均分擔」（見原審
　　促字卷第五頁反面) ，足証參與合建者與未參與合建之權利義務有所不同，否則
　　何以祖祠部分，未參與合建者須集資二百六十萬元，而參與合建者無須集資？故
　　上開二份會議紀錄並無法証明兩造間就公共設施部分成立承攬契約。
(四)至「土地開發分割同意書」（見原審卷二第一二九頁）僅為約定由被上訴人開發
　　土地，開發工程項目僅限於被上訴人所稱之初期整地部分，與取得雜項執照後之
　　建築房屋或其他公共設施無涉，亦難憑以認定兩造間就之祖祠部分有成立承攬契
　　約之合意。
(五)綜上說明，固難認兩造間就祖祠之興建有成立承攬契約，但上訴人與被上訴人之
    間另簽立有林氏家族房地抽簽交換協議書，此有被上訴人所提出之協議書二紙在
　　卷（見原審卷二第七一、七二頁，本院前審卷第一一二、一一三頁），而據上訴
　　人之子林永松到庭証稱「（提示原審卷二第七一、七二頁）是否是你所寫？甲○
　　○簽名是你所簽？）是我所寫，那段時間因我父親出國所以我父親委任我辦理，
　　由我代簽，協議書是針對房屋之交換，另有抽簽紀錄，抽簽是在八十年二月五日
　　，房屋交換是在八十年三月六日，因為我們協議抽到房屋後，經當事人同意可以
　　交換房屋」「（為何交換房屋協議書有如紅筆劃出部分之協議？）八十年二月五
　　日抽簽以後，抽到房屋者，有些有合建，有些沒有合建，合建的約三分之二，沒
　　合建的約三分之一，才有家族會議第十五條之決議，本件工程要發包，暐順公司
　　有提供圖說給全體抽中房屋者之義務，即也括有合建及沒有合建的人，但迄今均
　　未見暐順公司提供任何圖說，抽簽紀錄第二條未參加者即指未合建者，因為連圖
　　說都沒有看到，所以無法去比價，有合建者人即和暐順公司合建，公共設施一起
　　承攬，未合建的人，就公共設施合理部分仍要付費，但因暐順未給圖，所以未發
　　包，合理是指家族會議第十五條，如道路有走到，當然要付錢，但如超市、幼稚
　　園就不一定有用到，不一定付錢」等語在卷 (見本院前審卷第二六三、二六四頁
　　) ，足証上開林氏家族房地抽簽交換協議書應屬真正，上訴人雖辯稱該交換協議
　　書僅係林氏家族間如何分擔公共設施之工程費用問題，得向上訴人請求分擔工程
　　費者，僅其他林氏家族成員，非被上訴人云云，然依林氏家族房地抽簽交換協議
　　書上載明「．．．相關之道路、球場等公共設施建設經費均願依原本人持分比率
　　分擔工程費用，以上恐口說無憑，特立此協議書分由本人與暐順建設股份有限公
　　司各執乙份為憑」等語，則依該協議書，應係上訴人向被上訴人承諾分擔公共設
　　施工程費用之意思表示，否則亦無須由被上訴人亦執一份房地抽簽交換協議書，
　　故該交換協議書雖非屬承攬契約，亦屬上訴人承諾分擔工程費用之協議，故被上
　　訴人依據系爭交換協議書請求上訴人依約負擔祖祠之工程費用，自非無據，此部
　　分上訴人之辯解，不足為採。
六、按本件被上訴人於原審起訴時，主張「：：原係依雙方合意之承攬之法律關係，
    請求被告給付其承諾應付之公共設施工程應負擔工程款，以及依被告同意委由原
    告代收放抽簽差價之約定：：」（見原審卷第一五○頁正面），則就公共設施工
    程款部分，被上訴人一方面依承攬法律關係請求，另方面亦依上訴人承諾應負擔
    之公共設施工程款而請求，前者之依據為八十年林氏家族灣仔內房地抽簽分配會
    議紀錄（見原審促字卷第五頁以下），後者之依據則為林氏家族房地抽簽交換協
    議書（見原審卷(二)第七十一頁、第七十二頁、本院卷第一一二頁、第一一三頁）
    ，林氏家族房地抽簽交換協議書已據被上訴人於原審提出，被上訴人雖將該協議
    書重點放在上訴人甲○○承諾給付溢價差額之給付（見原審卷第一五三頁），然
    被上訴人起訴之原因事實所據之證據，已包含林氏家族房地抽簽交換協議書，應
    無疑義。再參以被上訴人在上訴後所為之主張「：：故上開協議書係兩造間所成
    立之協議：：且協議書內，被上訴人（指甲○○）亦明白承諾『相關之道路，球
    場等公共設施建設經費均依原本人持分比率分擔工程費用』，：：而協議書被上
    訴人已明白承諾願分擔系爭公設工程費用：：可見被上訴人於書立該協議時乃係
    無條件願分擔系爭公設工程款：：」（見本院前審卷第二七八頁、第二七九頁）
    ，堪認被上訴人於上訴後已就其請求上訴人給付工程款部分，補充依據林氏家族
    房地抽簽交換協議書而為請求，應屬不變更訴訟標的，而補充事實上之陳述，是
    上開林氏家族房地抽簽交換協議書自得為被上訴人請求上訴人給付工程款之依據
    。
七、查祖祠公共工程已於八十二年二月八日完工，此已據上訴人自承在卷 (見本院前
    審卷第一九四頁) ，且已交由上訴人及其餘地主使用，亦經原審履勘現場確認屬
    實，上訴人建物應有部分係登記為十分之一，復有建號二七一一祖祠建物謄本可
    稽（見原審卷(一)第五十九頁），次查，祖祠總工程款為九百九十萬元（見原審卷
    (一)第三十二頁－按該金額低於許禮烘建築師事務所估價之一千零三十二萬九千三
    百三十元，見外放証物），又建築師許禮烘復已於原審到庭証稱「原告提出之估
　　價單及照片，是否是你所提出？是我計算出來的』（見原審卷二第二０一頁），
　　故被上訴人所提出之許禮烘建築師事務所估價單應認為真正，上訴人否認該祖祠
　　之工程費為九百九十萬元及估價單之真正，非屬可採。惟依前開林氏家族灣仔內
　　房地抽簽分配會議記錄第七項決議，新建祖祠應由被上訴人提供三百九十萬元，
　　未參與合建者集資二百六十萬元作為興建祖祠之基金，若有不足，則各大房依比
　　例平均分擔  (見原審促字卷第五頁反面)，而上訴人對於興建祖祠其並未出錢自
　　認在卷（見本院卷第五六頁），自堪信被上訴人主張興建祖祠之費用均係由其所
　　支出係屬實在，按系爭祖祠之興建費用就六百五十萬元部分依前開會議約定，本
　　應由被上訴人負擔三百九十萬元，此部分被上訴人請求由上訴人按持分比例分擔
　　，即屬無據，至於上訴人應負擔之二百六十萬元，因上訴人自認其未出資，自應
　　依約定按持分比例分擔即二十六萬元，至於興建費用超過六百五十萬元部分依約
　　亦應由上訴人依持分比例分擔即三十四萬元 (計算方式為 0000000－0000000×
　　1/10＝340000元)，故上訴人應分擔之祖祠工程款應為六十萬元，被上訴人逾此
　　部分之請求，即不應准許。
八、至上訴人又辯稱被上訴人未將所有公共設施興建完成，復未交付，不得請求分擔
    興建祖祠之工程費用云云，但查，被上訴人所興建之各個公共設施性質上各自獨
    立，應屬分別完成，上訴人甲○○自不得以其他公共設施尚未完成而拒絕給付本
    件之請求。
九、至上訴人以時效資為抗辯，主張被上訴人之請求權已罹於時效云云。然依前所述
    ，被上訴人暐順公司依據林氏家族房地抽簽交換協議書所為本件之請求，並非屬
    承攬契約，而僅屬上訴人承諾分擔之公共設施工程費用之無名契約而已，則其時
    效應依民法第一百二十五條之規定，以十五年計算，故被上訴人之請求並未逾十
    五年之消滅時效，此部分上訴人之辯解，亦非可採。
十、綜上所述，被上訴人請求上訴人應再給付興建祖祠之工程費六十萬元及自支付命
　　令繕本送達翌日（見原審促字卷第十三頁，原審卷一第一九一頁反面）即八十五
　　年一月二十五日起至清償日止，按週年利率百分之五計算之利息，應予准許，逾
　　此部分之請求，不應准許，原審就前開不應准許部分，所為上訴人敗訴之判決，
　　尚有未洽，上訴人上訴論旨指摘原判決此部分不當，求予廢棄改判，為有理由，
　　至於就前開應予准許部分，原審所為上訴人敗訴之判決，核無不合，上訴論旨指
　　摘原判決此部分不當，求予廢棄改判，為無理由。本判決所命給付金額未逾一百
　　五十萬元，依法不得上訴第三審，上訴人請求宣告供擔保免假執行，核無必要。
十一、本件事件已臻明確，兩造其餘攻擊防禦方法，及其他未經援用之事證，經本院斟
　　酌後認與判決結果不生影響，爰不一一論述，併此敘明。
據上論結，本件上訴為一部有理由，一部無理由，依民事訴訟法第四百四十九條第一
項、第四百五十條、第七十九條但書，判決如主文。
中　　　華　　　民　　　國　　九十一　　年　　　六　　　月　　二十六　　日
　　　　　　　　　　　　　　　　　民事第四庭
　　　　　　　　　　　　　　　　　　　審判長法　官　李　瓊　蔭
　　　　　　　　　　　　　　　　　　　　　　法　官　林　金　吾
　　　　　　　　　　　　　　　　　　　　　　法　官　張　　　蘭
右正本係照原本作成。
不得上訴。
中　　　華　　　民　　　國　　九十一　　年　　　六　　　月　　二十八　 日
　　　　　　　　　　　　　　　　　　　　　　書記官　應　瑞　霞
